臺灣高等法院高雄分院民事判決　　　　95年度勞上易字第29號
上　訴　人　唐榮鐵工廠股份有限公司
法定代理人　丙○○
訴訟代理人　林慶雲律師
　　　　　　楊靖儀律師
　　　　　　陳裕文律師
被上訴人　　戊○○
　　　　　　乙○○
　　　　　　甲○○
　　　　　　辰○○
　　　　　　丁○○
　　　　　　卯○○
　　　　　　癸○○
　　　　　　己○○
　　　　　　丑○○
　　　　　　庚○○
　　　　　　子○○
　　　　　　寅○○
　　　　　　辛○○
　　　　　　壬○○
共　　同
訴訟代理人　劉思龍律師
上列當事人間請求給付退休金事件，上訴人對於民國95年9 月15
日臺灣高雄地方法院95年度勞訴字第55號第一審判決提起上訴，
本院於96年1月3日言詞辯論終結，判決如下：
    主  文
上訴駁回。
第二審訴訟費用由上訴人負擔。
    事實及理由
一、本件上訴人之法定代理人原為劉憲同，嗣於本院審理中變更
    為丙○○，丙○○聲明承受訴訟（本院卷第3-4 頁），核無
    不合，應予准許，先予敘明。
二、被上訴人起訴主張：被上訴人原均為上訴人僱用之員工，嗣
    先後於附表所示之「退休或資遣生效日」辦理退休或資遣。
    因上訴人公司為24小時全天候、連續性現場作業，採固定三
    班制，針對輪值中班及晚班之工作人員發放夜點費，其金額
    為固定，目前輪值中班人員可領取新臺幣（下同）150 元之
    夜點費，輪值晚班人員可領取300 元之夜點費，不因作業種
    類有所差別，如未實際輪值夜班或經公司同意由他人代班者
    ，即不得領取夜點費。被上訴人於受僱時已知悉輪班工作為
    契約之內容，且各班工作內容性質均屬相同，而上訴人係固
    定期間更換輪班表，員工輪值三班之機率相同，僅輪值中、
    晚班者始得領取夜點費，且輪班已成為固定工作制度，故系
    爭夜點費為被上訴人因常態工作所得之報酬，具有勞務對價
    ，且為經常性給付，自屬工資之一部分。而上訴人於被上訴
    人退休或資遣時，雖曾分別給付退休金，惟上訴人於計算退
    休金或資遣費時，未將被上訴人每月固定領取之系爭夜點費
    列入平均工資計算，致上訴人所給付之退休金或資遣費分別
    短少如附表「退休金或資遣費差額」欄所示之金額，爰本於
    退休金及資遣費請求權，請求上訴人應給付退休金或資遣費
    差額，聲明：上訴人應分別給付被上訴人如附表「退休金或
    資遣費差額」欄所示之金額，及各自該附表「利息起算日」
    欄所示之日起至清償日止，按週年利率5%計算之利息。
三、上訴人則以：上訴人雖係24小時連續性作業之工廠，惟夜點
    費係上訴人為體恤勞工夜間輪班所給與購買點心之費用，並
    非被上訴人因工作之對價，上訴人最早係於民國69年5 月14
    日函通知所屬中興鋼鐵廠已報請省政府核准發給夜班工作人
    員點心費，被上訴人任職之上訴人所屬不銹鋼廠，亦自70年
    間適用上開夜點費支給標準，依行政院人事行政局81年10月
    28日函及臺灣省政府82年10月9 日函文及附件所示，足認夜
    點費係事業機構對輪值夜間工作者之點心費用補助，非員工
    一般待遇支給範圍，非屬經常性之給與，無從計入平均工資
    計算等語，資為抗辯。聲明：駁回被上訴人之訴。
四、原審判決上訴人全部敗訴，上訴人不服，提起本件上訴，於
    本院聲明：(一)原判決廢棄。(二)被上訴人在第一審之訴駁回。
    被上訴人則聲明駁回上訴。
五、兩造對下列事項不予爭執，並有被上訴人退休或資遣前6 個
    月之薪津支給明細表、退休金或資遣費計算表及89、90年輪
    班表等件在卷可稽，堪信為真實：
  (一)被上訴人原為上訴人僱用之員工，渠等先後於附表所示之「
    退休或資遣生效日」辦理退休、資遣。
  (二)上訴人於被上訴人退休或資遣時，曾分別給付退休金或資遣
    費與被上訴人，惟未將被上訴人每月所領取之系爭夜點費列
    入平均工資計算，若應將系爭夜點費列入平均工資計算，則
    被上訴人所領取之退休金或資遣費，分別短少如附表「退休
    金或資遣費差額」欄所示之金額。
  (三)被上訴人受僱於上訴人之工作時間係採24小時3 班制輪值，
    分早班、中班及晚班。早班自上午7 時45分至下午4 時；中
    班自下午4 時至晚上12時；晚班則自晚上11時45分至翌日上
    午8時 ，此一工作型態，於被上訴人受僱時即知悉並同意依
    早班、中班、晚班之3 班制為輪值，不論係輪值早班、中班
    、晚班，各班工作性質、地點、環境皆屬相同，被上訴人輪
    值各班之比例亦相同，僅服勤時間不同。至於系爭夜點費之
    金額為固定，目前輪值中班人員可領取150 元之夜點費，輪
    值晚班人員可領取300 元之夜點費，不因作業種類有所差別
    ，如未實際輪值夜班或經公司同意由他人代班者，即不得領
    取夜點費。且上訴人公司於勞動基準法（下稱勞基法）施行
    前已有夜點費之發放。
  (四)勞基法係於73年7 月30日公布，同年8 月1 日施行，依該法
    第84條之2 ：「勞工工作年資自受僱之日起算，適用本法前
    之工作年資，其資遣費及退休金給與標準，依其當時應適用
    之法令規定計算；當時無法令可資適用者，依各該事業單位
    自訂之規定或勞雇雙方之協商計算之。適用本法後之工作年
    資，其資遣費及退休金給與標準，依第十七條及第五十五條
    規定計算。」之規定，本件上訴人係從事鋼鐵業之行業，被
    上訴人於勞基法施行前即受僱於上訴人，而於該法施行後始
    行退休，故被上訴人於勞基法施行前之年資及退休金之計算
    ，應適用臺灣省工廠工人退休規則之相關規定，自勞基法施
    行後始適用勞基法之規定。又有關工資及平均工資之認定，
    勞基法施行前部分，應依臺灣省工廠工人退休規則第10條第
    2 項及工廠法施行細則第4 條之規定；至於勞基法施行後，
    則應適用勞基法第2 條第3 款、第4 款之規定。此外，有關
    被上訴人退休金或資遣費之請領及給付，則按勞基法施行前
    後，分別適用臺灣省工廠工人退休規則第9 條及勞基法第55
    條之規定。
六、兩造之爭點：系爭夜點費之給付是否具有經常性、對價性？
    是否為被上訴人工資之一部分，而應列入被上訴人退休或資
    遣時之平均工資計算？經查：
  (一)按工資係勞工因工作而獲得之報酬，包括工資、薪金及按計
    時、計日、計月、計件以現金或實物等方式給付之獎金、津
    貼及其他任何名義經常性給與均屬之，勞動基準法第2條第3
    款定有明文。故所謂工資，應屬「勞務之對價」及「經常性
    之給與」，至於其給付名稱為何，則非所問（最高法院92年
    度台上字第2108號判決意旨參照）。
  (二)查被上訴人受僱於上訴人之工作時間係採24小時3 班制輪值
    ，分早班、中班及晚班。早班自上午7 時45分至下午4 時；
    中班自下午4 時至晚上12時；晚班則自晚上11時45分至翌日
    上午8 時，此一工作型態，於被上訴人受僱時即知悉並同意
    依早班、中班、晚班之3 班制為輪值，不論係輪值早班、中
    班、晚班，各班工作性質、地點、環境皆屬相同，被上訴人
    輪值各班之比例亦相同，僅服勤時間不同，為兩造所不爭，
    如上所述。則依上訴人公司之工作性質，輪流於夜間工作乃
    該公司內3 班制員工一貫性、常態性之工作型態，尚與一般
    公司行號為應付臨時性之業務需求，偶而為之者有間。且上
    訴人發給之夜點費，係針對有輪值中班、晚班之勞工所給與
    ，其金額係一定。目前輪值中班之人員，發給夜點費150 元
    ，輪值晚班者，發給夜點費300 元，並不因工作內容、職階
    而有差別，惟如未實際值班，則不得領取此項夜點費等情，
    均為兩造所不爭。則系爭夜點費之核發，既係輪值中班、晚
    班之勞工始得領取，而輪值中班、晚班又已成為上訴人公司
    固定之工作制度，故系爭夜點費之給與，已成為兩造間因特
    定工作條件，所形成固定常態工作中勞工可取得之給與，為
    被上訴人因經常性提供勞務所得之報酬，即具有「勞務對價
    性」及「經常性給與」之性質，應屬工資。況於夜間工作，
    不利於勞工之生活及健康，故就工作內容相同之早班及中、
    晚班勞工，給予不同之工資，應屬合理，亦不違反勞基法關
    於薪資平等原則之規定，則系爭夜點費應屬工資之性質，堪
    可認定。上訴人辯稱系爭夜點費之發給，並非勞工工作之對
    價，且不是經常性之給與云云，不足採信。
  (三)上訴人雖辯以：夜點費之發給，如屬勞務之對價，一般均會
    隨作業種類及複雜性、學經歷、技能、勞力度、勞心度、年
    資、職級等不同而有多寡之差異，惟系爭夜點費之發放金額
    ，係對於實際輪值中班、晚班之員工，不論員工本薪高低，
    每一員工領取之金額均完全相同，故系爭夜點費顯非勞務之
    對價；參酌於上訴人公司發放夜點費之之歷史沿革，益見系
    爭夜點費確為「夜間點心費」之意旨，應與勞基法施行細則
    第10條第9 款所明訂排除非工資範圍之「夜點費」性質相同
    ，乃資方給予夜間工作者勉勵性、恩惠性之福利措施，為額
    外之任意性給與，並非具有勞務對價性之工資云云。惟查，
    工資報酬中某些項目如伙食津貼、交通津貼等，並不因經驗
    、學歷、技能、勞力度、勞心度、年資、職級不同而有差異
    ，均係給予相同數額，即係採取一致性之給付。從而，上訴
    人辯稱夜點費僅係福利性、恩惠性之給與，不具勞務對價性
    云云，自無可採。又上訴人雖援引69年5 月14日函通知所屬
    中興鋼鐵廠已報請省政府核准發給夜班工作人員點心費，被
    上訴人任職之上訴人所屬不銹鋼廠，亦自70年間適用上開夜
    點費支給標準，依行政院人事行政局81年10月28日函及臺灣
    省政府82年10月9 日函文及附件所示，主張夜點費係事業機
    構對輪值夜間工作者之點心費用補助，非員工一般待遇支給
    範圍，非屬經常性之給與，無從計入平均工資云云。惟查，
    縱認上訴人於70年間，開始於被上訴人所任職之上訴人所屬
    不銹鋼廠發放夜點費，且發放之緣由僅係對輪值夜間工作者
    之點心費用補助而已等情為真，惟所謂「工資」，係勞工因
    工作而獲得之報酬，自屬勞工「勞務之對價」及「經常性之
    給與」，至於其給付名稱為何，並非所問，上開最高法院92
    年度台上字第2108號判決意旨已闡述甚明，故工資之定義自
    不因勞基法實施前後而有不同。而本院已認定系爭夜點費之
    發放係屬上訴人經常性之給與，且屬被上訴人勞務之對價，
    已如上述，顯見系爭夜點費之性質已非單純之「點心費」，
    而與上訴人辯稱該公司當初發放夜點費僅係對輪值夜間工作
    者之點心費用補助而已，並無關聯，當不可援引為否認系爭
    夜點費為工資之依據，故上訴人此部分所辯，亦不可採信。
  (四)至上訴人雖又援引最高法院93年度台上字第44號判決、94年
    度台上字第808 號裁定、臺灣高等法院93年度勞上字第20號
    、92年度勞上更(二)字第3 號、93年度勞上易字第105 號、93
    年度勞上易字第104 號等判決，抗辯上開裁定或判決均認定
    夜點費非屬工資，故認定系爭夜點費亦不可列入被上訴人之
    工資計算云云。惟查，上開最高法院之裁定或判決，均係針
    對士林紙業股份有限公司及南亞塑膠工業股份有限公司與其
    所僱用勞工之退休金爭議所為之判決，其當事人均非本件上
    訴人，且上開民事事件之事實及爭點亦非全與本件相同，故
    本院並不受上開最高法院見解之拘束。至於臺灣高等法院另
    案之其他判決，對本件而言，亦無法律上之拘束力，故上訴
    人執上開民事判決據以為抗辯，亦無足採。
七、綜上所述，上訴人抗辯系爭夜點費並非被上訴人因工作而獲
    得之報酬，不具勞務對價性，且非屬上訴人對員工之經常性
    給與，不應列入被上訴人之工資計算云云，均屬不能採信。
    被上訴人主張上訴人於計算渠等之退休金或資遣費時，未將
    系爭夜點費列入平均工資計算等情，即屬可採。另被上訴人
    主張渠等應領得之退休金或資遣費分別短少如附表「退休金
    或資遣費差額」欄所示之金額，則為上訴人所不爭，如上所
    述。從而，被上訴人本於勞動契約之法律關係，依退休金及
    資遣費請求權，請求上訴人應分別如數給付被上訴人如附表
    「退休金或資遣費差額」欄所示之退休金，及各自該附表「
    利息起算日」欄所示之日起至清償日止，按週年利率5%計算
    之利息，即屬正當，應予准許。是原審判命應上訴人如數給
    付，於法並無違誤。上訴意旨指摘原判決不當，求予廢棄改
    判，為無理由，應予駁回其上訴。
八、本件事證已臻明確，兩造其餘攻擊防禦方法，於判決結果不
    生影響，不再一一論述，併此敘明。
據上論結，本件上訴為無理由，依民事訴訟法第449 條第1 項、
第78條，判決如主文。
中　　華　　民　　國　　96　　年　　1 　　月　　17　　日
                            民事勞工法庭
                                審判長法官  張國彬
                                法      官  吳登輝
                                法      官  楊富強
以上正本證明與原本無異。
本件不得上訴。
中　　華　　民　　國　　96　　年　　1 　　月　　17　　日
                                書  記  官  劉博文
